【裁判字號】    90,台上,467
【裁判日期】    900322
【裁判案由】    返還定金
【裁判全文】
最高法院民事判決                                  九十年度台上字第四六七號
    上  訴  人  悅來股份有限公司 設台北市○○路○段二一號三樓
    法定代理人  林紹賢
    訴訟代理人  曹肇揆律師
    被 上訴 人  甲○○
    訴訟代理人  丁俊文律師
右當事人間請求返還定金事件，上訴人對於中華民國八十八年十月十九日台灣高等法
院第二審判決（八十八年度重上字第一九七號），提起上訴，本院判決如左：
    主  文
原判決關於命上訴人給付及該訴訟費用部分廢棄，發回台灣高等法院。
    理  由
本件被上訴人主張：伊於民國八十七年三月二十三日與上訴人之仲介代理人即時利和
房屋有限公司 (下稱時利和公司），議定以總價新台幣（下同）六千三百六十八萬元
購買上訴人所有門牌號碼台北市○○路○段二一號六樓、七樓之房地 (下稱系爭房地
），簽訂買賣承諾書，約定付款條件為簽約款、備證款、完稅款各為總價之百分之十
，交屋款為總價百分之七十，伊並已交付三百萬元定金於上訴人。惟簽訂承諾書時，
上訴人見其中「交屋款」欄位空白處不敷記載，竟指示時利和公司之彭金寬將應書寫
於該欄內之「另清償賣方銀行貸款」等文字，記載於「完稅款」欄中，此與雙方原先
議定之付款條件不同，亦與房地交易常規有違，是伊無法於八十七年三月三十一日，
依該買賣承諾書與上訴人簽訂買賣契約書，顯屬可歸責於上訴人事由所致，上訴人即
應加倍返還定金。如認加倍返還定金係屬不當，伊仍得撤銷錯誤之意思表示並以雙方
之契約尚未成立，請求上訴人返還定金等情，爰先位聲明依買賣承諾書之契約關係求
為命上訴人加倍返還定金計六百萬元及自訴狀繕本送達翌日（八十七年十二月十日）
起算之法定遲延利息；備位聲明依買賣承諾書第五條約定，及民法第二百五十九條規
定求為命上訴人返還三百萬元及訴狀繕本送達翌日起加付法定遲延利息之判決（第一
審判決駁回被上訴人之訴後，原審就備位聲明部分判決其勝訴，先位聲明部分則維持
第一審所為被上訴人敗訴之判決，駁回其上訴，被上訴人未再聲明不服）。
上訴人則以：買賣承諾書所載之付款條件係雙方就系爭房地買賣所約定付款方式之真
意，並無被上訴人所稱不一致之情事。伊既始終未拒絕出售系爭房地，被上訴人請求
返還定金即有不當等語，資為抗辯。
原審廢棄第一審就備位聲明部分所為被上訴人敗訴之判決，改判命上訴人給付被上訴
人三百萬元本息，無非以：被上訴人主張，伊與上訴人之代理人時利和公司，議定購
買系爭房地，總價六千三百六十八萬元，並已給付上訴人定金三百萬元之事實，有上
訴人不爭執之買賣承諾書、保管憑條可稽，被上訴人亦自承伊確在各該文件上簽名無
訛，堪信為真實。按契約有預約與本約之分，兩者異其性質及效力。雖買賣預約，非
不得就標的物及價金之範圍先為擬定，作為將來訂立本約之張本，但不能因此即認買
賣本約業已成立。本件依買賣承諾書第四條：「……本承諾書為承辦人向賣方作斡旋
價格條件確認之憑據，……」；第五條：「……經賣方同意或已達賣方委託條件且付
款方式一致時，承諾保證金即轉為定金，買賣雙方應於七日內至受託人營業現址，或
指定處所簽訂不動產買賣契約……」等約定以觀，所載買賣標的物及價金範圍或付款
方式，僅係作為將來訂立本約之張本，應屬預約而非本約，難認系爭房地之買賣本約
業已成立。上訴人之代理人時利和公司固以自己之名義與被上訴人簽訂「買賣承諾書
」之預約，但渠已將承諾保證金三百萬元交付上訴人收受，並經負責人林紹賢於該承
諾書上簽名、蓋章，此項預約之效力自應及於上訴人。因該承諾保證金之性質屬於擔
保契約成立之立約定金，與一般為確保已存在主契約之履行而交付之定金有別。且買
賣承諾書第六條既約定：「(1)……如買方反悔不買或不履行簽約手續時，賣方得沒收
已轉為定金之承諾保證金。(2)當賣方反悔不賣時，買方得請求賣方加倍賠償轉為定金
之承諾保證金。……」，則承諾保證金即應先轉為定金，當事人始得為沒收或請求加
倍賠償。至該承諾保證金轉為定金之要件，依上述第五條之約定，須具備(一)於承諾書
有效期間內，(二)經賣方同意或已達賣方委託條件，(三)付款方式意思表示一致，(四)簽訂
不動產買賣契約等要件。茲查系爭買賣承諾書標的總價為六千三百六十八萬元，除記
載簽約款、備證款百分之二十、「另清償賣方銀行貸款加百分之十及其餘款項為尾款
」外，其餘之付款方式各欄均為空白，而據證人即仲介之時利和公司承辦人彭金寬證
稱：「以後簽約時為付款方法有爭議，……」「買方答應另清償，簽承諾書時沒有談
到另清償時間。」云云，再觀之時利和公司八十七年四月八日致兩造之存證信函稱：
雙方就付款條件是否於完稅同時清償上訴人銀行貸款滋生疑義，及兩造於同年四月十
三日在時利和公司協商之會議紀錄（僅買方簽名）載明：(一)雙方同意付款方式依前訂
承諾書內容行之。(二)買方請求以本約不動產設定抵押，以為各次付款擔保。(三)賣方未
能同意前條反設定，雙方未能協商成立等情，足見兩造就買賣之付款方式意思表示尚
未合致，始未簽訂買賣契約，難認該承諾保證金已轉為定金，則被上訴人先位聲明請
求加倍返還定金，自非有據，不應准許。第以兩造經仲介公司之承辦人「斡旋」，仍
不能履行買賣承諾書預約而簽訂系爭房地買賣本約，顯非可歸責於雙方當事人之事由
所致，被上訴人依買賣承諾書第五條之約定，類推適用民法第二百四十九條第四款規
定，以備位聲明，請求上訴人返還已付定金三百萬元本息，即非無據，應予准許等詞
。為其判斷之基礎。
按訂約當事人之一方，由他方受有定金時，推定其契約成立。又解釋意思表示，應探
求當事人之真意，以立約當時之事實及其他一切證據資料為其判斷之標準，不能拘泥
或截取一二語，任意推解，致失真意。查兩造議定購買系爭房地，簽立系爭買賣承諾
書，約定總價六千三百六十八萬元，被上訴人並已給付上訴人定金三百萬元，及該承
諾書就買賣付款條件（方式）欄內分載簽約款、備證款百分之二十（完稅款項下），
另清償賣方銀行貸款加總價百分之十及（於交屋款項下）其餘款項均為尾款等情，既
均為原審所認定，而稽諸卷附買賣承諾書內有關付款條件（方式）各欄之記載形式，
左側簽約款、備證款、完稅款、交屋款各欄與最右側之原空白待載內容之各欄格適相
對應，其各框格欄內分載，簽約款、備證款占總價百分之二十、完稅款項下填記，另
清償賣方銀行貸款加總價百分之十，交屋款項下填記，其餘款項均為尾款各云云（見
一審卷九頁），語意似無不明。再參諸證人彭金寬於第一審結證：「我原本寫一份承
諾書，完稅款欄寫『百分之十加另清償賣方銀行貸款』，因賣方有意見，把我寫的劃
掉，在下一行改寫為『另清償賣方銀行貸款加百分之十』，我重寫一份，還是寫在完
稅款欄」，「當天有答應要另清償，……是賣方要求我寫在那裡，買方沒有表示意見
，……，有給他（被上訴人）看過始簽名」，「完稅前、後，即交屋前都要清償完畢
」「通常在尾款之前即要清償銀貸」「清償貸款習慣均在完稅款繳交前後，未在交屋
款後」、「（清償賣方銀行貸款）通常都寫在『完稅款』欄」「沒有在交屋後始另清
償原有銀行貸款」各等語（見一審卷七一頁正、背面，七二頁背面）以觀，能否逕謂
兩造就系爭買賣承諾書所載之付款方式因意思不相合致而未成立買賣契約？已非無疑
。況被上訴人於第一審曾自承：伊已於八十七年三月二十三日與上訴人以前揭總價暨
付款條件議定買受系爭房地，並於同年月二十七日交付三百萬元作為本件買賣契約之
定金等語（見一審卷六頁），對照上訴人於原審一再引用證人彭金寬所為有利於渠之
證言，抗辯兩造就系爭房地買賣契約，雙方意思表示已相合致而成立契約云云（見原
審卷八○頁、八一頁正背面、八三頁正背面），探究兩造簽訂買賣承諾書之真意，上
訴人之抗辯是否全無足取？亦非無詳為斟酌研求之餘地。乃原審未詳加勾稽，復未說
明上訴人上述重要防禦方法何以不足採取之意見，遽為上訴人不利之判決，即嫌速斷
，且有判決不備理由之違法。上訴論旨，指摘原判決對其不利部分為不當，求予廢棄
，非無理由。
據上論結，本件上訴為有理由，依民事訴訟法第四百七十七條第一項、第四百七十八
條第一項，判決如主文。
中      華      民      國     九十     年      三      月    二十二    日
                              最高法院民事第七庭
                                  審判長法官  蘇  茂  秋
                                        法官  徐  璧  湖
                                        法官  朱  建  男
                                        法官  曾  煌  圳
                                        法官  李  慧  兒
      右正本證明與原本無異
                                              書  記  官
中      華      民      國     九十     年      四      月      六      日


司法院資訊處製作；財團法人民間司法改革基金會備份。
